臺灣高等法院臺南分院民事判決　93年度上易字第131號
上訴人即附
帶被上訴人　乙 ○ ○
　　　　　　丙○○○
共　　　同
訴訟代理人　林 金 宗　律師
被上訴人即
附帶上訴人　甲 ○ ○
上列當事人間請求侵權行為損害賠償事件，上訴人對於中華民國
九十三年四月二十七日臺灣嘉義地方法院第一審判決（九十二年
度訴字第二七二號）提起上訴，被上訴人於言詞辯論終結前提起
附帶上訴，經本院於九十四年三月二十九日言詞辯論終結後，判
決如下：
      主      文
原判決關於命被上訴人給付超過上訴人乙○○新台幣肆拾肆萬伍
仟貳佰肆拾玖元、上訴人丙○○○新台幣壹拾貳萬捌仟貳佰壹拾
陸元本息部分，及該部分假執行之宣告，暨除確定部分外訴訟費
用之裁判均廢棄。上開廢棄部分，上訴人在第一審之訴及假執行
之聲請均駁回。
其餘附帶上訴駁回。
上訴駁回。
第一審（除確定部分外）訴訟費用、第二審關於附帶上訴訴訟費
用由附帶被上訴人負擔十分之九，餘由附帶上訴人負擔；第二審
關於上訴訴訟費用由上訴人負擔。
      事實及理由
一、本件上訴人主張：被上訴人於民國九十一年八月二十一日下
    午三時許，飲酒後吐氣中所含酒精濃度高達每公升０．四０
    毫克之際，竟仍駕駛車牌號碼ＬＮＹ－七九六號重機車，沿
    台一六八線公路由嘉義縣東石鄉往朴子市行駛，途經該公路
    四公里處，原應注意機器腳踏車在劃有機車專用道之道路，
    應在該車道內行駛，除轉彎或靠邊停車外，不得侵入其他車
    道。依當時情形又無不能注意之情事，竟疏於注意，貿然左
    轉進入該路段之快車內車道行駛；適被害人黃昭雄駕駛車牌
    號碼ＬＳ－九一一九號自小客車於該處快車道內，見狀緊急
    閃避不及，黃昭雄之自小客車撞及被上訴人之重機車後失控
    ，再撞及安全島翻覆，黃昭雄因而受有頭部外傷，顱腦損傷
    等傷害，經送醫後不治死亡。刑事部分，被上訴人因涉有過
    失致死罪嫌，並經刑事法院判處有期徒刑六月確定；上訴人
    二人係被害人黃昭雄之父母，自得本於侵權行為損害賠償法
    律關係，請求被上訴人賠償上訴人乙○○支出之喪葬費用五
    十二萬八千六百五十元，及上訴人二人之精神慰藉金各二百
    萬元；又上訴人二人分別為被害人之父、母，渠等平均餘命
    分別為二七．四年及三十三．０七年，因被害人之死亡陷於
    生活困難，併請求被上訴人賠償上訴人乙○○四十一萬四千
    五百十一元，上訴人丙○○○五十八萬七千八百六十三元之
    扶養費；而於原審聲明：(一)被上訴人應給付上訴人乙○○二
    百九十四萬三千一百六十一元、上訴人丙○○○二百五十八
    萬七千八百六十三元，及各自刑事附帶民事起訴狀繕本送達
    翌日起至清償日止，按年息百分之五計算之利息。(二)訴訟費
    用由被上訴人負擔。(三)上訴人願供擔保，請准宣告假執行。
    原審法院就上訴人乙○○請求超過四十九萬八千九百四十二
    元，上訴人丙○○○請求超過二十二萬七千四百零二元本息
    部分，為上訴人二人敗訴判決後，經上訴人二人提起上訴到
    院，於本審則另主張本件車禍之肇致，應由被上訴人負擔十
    分之九過失責任，且原審刪除之殯葬費十一萬七千元，係屬
    殯葬必要費用，併上訴人等二人之扶養費賠償金額，應以九
    十年度之每人每年免稅額七萬四千元，自本件車禍發生時起
    算為是；而聲明：(一)原判決關於駁回上訴人乙○○、丙○○
    ○各五十萬元及法定利息部分，暨命負擔訴訟費用之裁判均
    廢棄。(二)上開廢棄部分，被上訴人應分別再給付上訴人乙○
    ○、丙○○○各五十萬元及自九十一年十二月二十四日起至
    清償日止，按年息百分之五計算之利息。(三)第一審、第二審
    訴訟費用均由被上訴人負擔。(四)附帶上訴駁回。(五)附帶上訴
    之訴訟費用由附帶上訴人負擔等語（原判決關於駁回上訴人
    二人精神慰藉金各超逾一百萬元部分，未據上訴人二人聲明
    不服，且渠等就原判決駁回超逾上訴人乙○○四十九萬八千
    九百四十二元，上訴人丙○○○二十二萬七千四百零二元本
    息部分，各僅在五十萬元範圍內，提起本件上訴，其餘部分
    不在本院審理範圍）。
二、被上訴人則以：本件車禍肇因於被害人黃昭雄無照駕駛自小
    客車行經上揭交岔路口時未減速，且超速駕駛，又未注意車
    前狀況及未繫安全帶，致失控撞及中央分隔島而翻覆時被拋
    出車外，因之受有顱腦損傷致送醫不治，該結果應由被害人
    負完全過失責任。被上訴人既無過失，自不負賠償責任。況
    被害人頭顱受傷致死，係因未依法繫安全帶而被拋出車外摔
    傷頭部所致，非本件單純車禍，確定的必然發生結果，顯有
    因果關係中斷事由。縱被上訴人與有過失，惟上訴人請求之
    喪葬費、扶養費及慰藉金請求均屬過高等語置辯。案經原審
    判決後，於本審提起附帶上訴，另抗辯：上訴人二人均值壯
    年，且年收入超過免稅額之七萬四千元，並非被害人生前扶
    養之人，又上訴人實際領取之強制汽車責任保險金為一百四
    十萬元，且與被害人受僱之訴外人永興汽車輪胎行成立和解
    ，領取喪葬賠償費三十萬元及包括扶養費、慰藉金在內之損
    害賠償金二百萬元，已超過因本件車禍所致之損失等語，為
    此聲明：(一)原判決不利於附帶上訴人部分暨該部分訴訟費用
    之裁判均廢棄。(二)上開廢棄部分，附帶被上訴人於第一審之
    訴及假執行之聲請均駁回。(三)上訴人之上訴駁回。(四)第一、
    二審訴訟費用由附帶被上訴人負擔。
三、兩造不爭執之事實：
（一）被上訴人甲○○於九十一年八月二十一日下午三時許，於
      酒後酒精吐氣含量達０‧四０毫克，仍騎乘車牌號碼ＬＮ
      Ｙ－七九六號重機車，沿嘉義縣東石鄉往朴子市由西往東
      方向行駛，途經台一六八線公路四公里處設有分向島之四
      線道及機車道路段，且無號誌之交岔路口時，左轉變換至
      內側快車道，適有被害人黃昭雄駕駛車牌號碼ＬＳ─九一
      一九號自小客車，沿台一六八線公路內側快車道，由西往
      東方向駛至，見狀閃避，黃昭雄自小客車擦撞甲○○機車
      左前方後，失控撞及中央分隔島而翻覆，黃昭雄因之受有
      頭部外傷、顱腦損傷等傷害，送醫後不治死亡。刑事部分
      ，被上訴人因過失致死罪嫌，經法院判處有期徒刑六月確
      定。
（二）上訴人乙○○、丙○○○係被害人黃昭雄之父母，已領取
      系爭汽車強制責任保險金。
（三）上揭事實，除據上訴人於原審提出戶籍謄本（原審九十一
      年度交附民字第一一九號卷第九頁）、臺灣高等法院臺南
      分院九十二年度交上易字第三八四號刑事判決（原審卷第
      六一頁以下）為證外，並經原審法院調取臺灣高等法院臺
      南分院九十二年度交上易字第三八四號刑事卷全卷查明，
      且為兩造所不爭，均堪信實。
四、上訴人另主張本件車禍之肇致，被上訴人應負十分之九的過
    失責任等語，則為被上訴人否認，並以上情置辯；查：
（一）被上訴人於肇事受傷，經送往長庚紀念醫院，抽血檢測其
      血液中之酒精濃渡八一ｍｇ／ｄｌ，換算為呼氣酒精濃渡
      為０‧四０毫克，有長庚紀念醫院臨床病理檢驗報告單附
      於刑事卷可稽者，為上開刑事判決所明載，且為被上訴人
      所是認，應堪信實。
（二）至於本件車禍肇事現場，係無號誌交岔路口，肇事後被上
      訴人機車車頭朝西倒置於台一六八線公路由西往東方向之
      內側快車道，機車前輪西側有約一‧四五公尺之油漬，及
      約二．七公尺之機車刮拉痕，均在無號誌交岔路口內，機
      車後輪右上方之中央分隔島有擦撞痕跡，被害人之自小客
      車車頭朝東南，翻覆在機車之右前方外側機車道，自小客
      車左側由內側車道、外側車道至機車道留有約二四‧三五
      公尺之汽車翻車後刮拉痕，且該交岔路口並無被害人自小
      客車之煞車痕存在，被害人之自小客車與被上訴人之機車
      撞擊後，被害人自小客車係先偏左衝撞中央分隔島，後再
      向右翻覆、滑行長達五十四‧三公尺，被害人並於自小客
      車翻覆、滑行時自車內摔出，橫臥於外側快車道上之事實
      ，有道路交通事故調查報告表及現場照片附於刑事卷可憑
      者，此觀諸上揭刑事判決之記載亦明，且為兩造所不爭；
      足徵本件車禍之撞擊點在無號誌交岔路口內，且在台一六
      八線由西往東之內側快車道上無誤。兩造對於上開車禍發
      生之經過並無爭執，被上訴人僅抗辯並無過失，上訴人則
      抗辯與有過失之責任比例為十分之一而已。
（三）惟按汽車在雙向四車道行駛時，變換車道時，應讓直行車
      先行，並注意安全距離。汽車行駛至無號誌之交岔路口時
      ，轉彎車應暫停讓直行車先行。又汽車駕駛人飲酒後吐氣
      所含酒精成分超過每公升０‧二五毫克以上不得駕車，道
      路交通安全規則第九十八條第一項第六款、第一百零二條
      第一項第二款及第一百十四條第二款分別定有明文；次按
      汽車行駛時，駕駛人應注意車前狀況，並隨時採取必要之
      安全措施；又行車速度依標誌之規定，無標誌者，在市區
      道路，時速不得超過五十公里，在郊外道路，時速不得超
      過六十公里；行經無號誌交岔路口，應減速慢行，作隨時
      停車準備，道路交通安全規則第九十四條第三項、第九十
      三條（九十三年八月二十六日修正前條文）第一項第一款
      、第四款，亦有明文。本件被上訴人未否認領有駕駛執照
      ，對上開規定自已明瞭並應注意遵守，詎被上訴人並無不
      能注意之情事，竟疏未注意，於酒後乘騎重機車行經系爭
      無號誌交岔路口，變換車道左轉彎時，未暫停讓直行車先
      行，肇致本件事故發生，其有過失者甚明；至於被害人黃
      昭雄駕駛自小客車行經系爭無號誌交岔路口時，原應減速
      慢行，作隨時停車準備，惟其非但未減速慢行反而以高速
      行駛，與被上訴人之機車撞擊後，先偏左衝撞中央分隔島
      ，後再向右翻覆、滑行長達五十四‧三公尺，被害人並於
      自小客車翻覆、滑行時自車內摔出，橫臥於外側快車道上
      ，觀諸系爭無號誌交岔路口並無被害人自小客車之煞車痕
      存在，顯見被害人進入系爭無號誌交岔路口前，根本未在
      足夠反應距離前煞車，以減速慢行，作隨時停車準備，仍
      以高速行駛，其應注意且能注意而未盡上揭交通安全規則
      之注意義務，同應負過失責任者，亦甚灼然。
（四）本件經刑事法院送請台灣省嘉雲區車輛行車事故鑑定委員
      會、台灣省車輛行車事故覆議鑑定委員會鑑定結果，亦認
      ：「甲○○服用酒類超過法定標準值駕駛重機車，行經無
      號誌交岔路口，變換車道及行向，未讓直行車先行，為肇
      事主因」、「黃昭雄駕駛自小客車，行經無號誌岔路口，
      未注意車前狀況、減速慢行，為肇事次因」，有該委員會
      九十一年十一月七日嘉鑑字第九一一二二五號及九十二年
      一月二十一日府覆議字第九一二八四六號函附於上開刑事
      卷可參乙節，此參見上開刑事判決記載自明，且有上訴人
      於原審法院另案受理九十一年度訴字第一０五０號民事事
      件（另行影印全卷附於本審卷）時，提出上揭台灣省嘉雲
      區車輛行車事故鑑定委員會鑑定意見書附卷（上揭民事影
      印卷第五一、五二頁）可按。本院參酌上開各情，其中被
      上訴人係違反酒後絕對禁止駕車之規定，比較被害人黃昭
      雄違反未注意車前狀況之規定，情節較為嚴重，就肇事原
      因之發生自應擔負較高過失責任；因認被上訴人就本件事
      故之發生應負百分之七十之過失責任，被害人黃昭雄應負
      百分之三十之過失責任者為合理。
五、第按因故意或過失，不法侵害他人之權利者，負損害賠償責
    任。不法侵害他人致死者，對於支出殯葬費之人，亦應負損
    害賠償責任。被害人對於第三人負有法定扶養義務者，加害
    人對於該第三人亦應負損害賠償責任。不法侵害他人致死者
    ，被害人之父、母、子、女及配偶，雖非財產上之損害，亦
    得請求賠償相當之金額，民法第一百八十四條第一項前段、
    第一百九十二條第一項、第二項、第一百九十四條定有明文
    。本件車禍之肇致，係因被害人黃昭雄駕駛自小客車，與被
    上訴人駕駛重機車均未遵守道路交通安全規則而發生，其二
    人對於車禍之肇致均有過失者，已如上述，足見被上訴人之
    過失行為，直接導致被害人黃昭雄發生死亡結果；雖被害人
    黃昭雄因未繫安全帶，致被拋出車外而死亡，核係被害人對
    於本件侵權行為損害之擴大（死亡結果），亦與有過失而已
    ，要不影響本件車禍發生直接導致被害人黃昭雄死亡之因果
    關係認定；被上訴人抗辯：本件車禍有因果關係中斷事由云
    云，委不足採。堪信被上訴人之過失不法侵害行為，致被害
    人黃昭雄死亡間，有相當因果關係至明，上訴人主張被上訴
    人應負損害賠償責任者，自屬有據。被上訴人既應負損害賠
    償之責，爰就上訴人二人請求之項目及金額逐次審酌於後：
（一）殯葬費部分：
      上訴人乙○○主張其支出被害人黃昭雄之殯葬費用五十二
      萬八千六百五十元乙情，除據提出估價單、收款帳單、收
      款明細單共八紙（九十一年度交附民字第一一九號卷第十
      頁至第十五頁）為證外，並經證人即壽仙棺木店負責人黃
      櫻木於原審九十二年十月二日審理時結證明確（原審卷第
      七三頁），被上訴人雖抗辯：估價單並非收據云云，要不
      影響上訴人乙○○支付上開殯葬費用之事實。惟上訴人乙
      ○○支出上開殯葬費用中，救護車三千元（與靈車費用一
      萬二千元不同）並非運屍之用，毛巾六千元及答禮巾九千
      六百元，核係遺屬交付吊唁者之回禮，非關殯葬費用（最
      高法院八十二年度台上字第二九五號判決要旨參照）；此
      外開路鼓一萬二千元、擇日察地一萬六千元亦均非屬喪葬
      之必要費用；至於請求道士作功德者，目前已成為台灣地
      區普遍的社會習俗，是以道士禮金六萬元、三樓紙厝二萬
      元應計入殯葬費內，其餘棺木五萬六千元、入殮工資（沐
      浴更衣）六千元、抬棺工人二萬一千元、靈車一萬二千元
      、庫錢二萬元、壽衣一萬元、壽被【繡】一千二百元、往
      生被六百元、頭白巾二萬六千元、蠟蠋、香、冥紙共二萬
      元、靈堂佈置三萬元、墓園建造（包括石碑四萬四千五百
      元、磚、沙土二萬八千九百五十元、水泥、石、磁磚一萬
      七千八百元、工資十萬八千元）等支出，亦為葬禮所常見
      ，且依目前社會情形及被害人之身分、地位及經濟狀況，
      認與死者身分及民間喪葬禮俗相當，堪認係殯葬所必要之
      支出，則扣除上開四萬六千六百元非必要之費用外，上訴
      人乙○○請求殯葬費用金額在四十八萬二千零五十元範圍
      內，為有理由，應予准許，逾此範圍，為無理由，應予駁
      回。
（二）扶養費用部分：
　    第按直系血親相互間，互負扶養之義務。負扶養義務者有
      數人而其親等同一時，應各依其經濟能力，分擔義務。夫
      妻互負扶養之義務，其負扶養義務之順序與直系血親卑親
      屬同，其受扶養權利之順序與直系血親尊親屬同。受扶養
      權利者，以不能維持生活而無謀生能力者為限，前項無謀
      生能力之限制，於直系血親尊親屬，不適用之，民法第一
      千一百十四條第一款、第一千一百十五條第三項、第一千
      一百十六條之一、第一千一百十七條分別定有明文；又按
      扶養之程度，應按受扶養權利者之需要，與負扶養義務者
      之經濟能力及身分定之。故扶養費數額之多寡，亦應依此
      情形而為適當之酌定（最高法院八十四年度台上字第二八
      八八號判決意旨參照）。本件被害人黃昭雄係上訴人二人
      之子，應互負扶養義務。查：
  　1.上訴人乙○○係四十三年四月十一日生，上訴人丙○○○
    　係四十四年六月十二日生，被害人黃昭雄係七十二年二月
      十五日生，此外上訴人二人另育二女，均已成年者，此有
      上開卷附之戶籍謄本（原審九十一年度交附民字第一一九
      號卷第九頁）可參。至於上訴人乙○○係國小畢業、務農
      ；上訴人丙○○○亦係國小畢業，現在鋁門窗工廠上班等
      情，為上訴人二人所自陳（原審卷第二六頁），被上訴人
      既未爭執，自堪信實，參以上訴人乙○○名下現有田賦、
      土地各一筆、房屋一筆、車輛一輛、並投資能得科枝股份
      有限公司十萬元；上訴人丙○○○名下現有田地及房屋各
      一筆乙節，有財政部臺灣省南區國稅局嘉義縣分局於九十
      二年三月二十六日，以南區國稅嘉縣二字第０九二０００
      六七九三號函檢送之財產歸戶資料在卷（原審卷第十一頁
      至第十七頁）可按；益見上訴人二人於本件車禍發生迄今
      ，既有固定工作，維持生活並無問題，與上開得請求扶養
      之「不能維持生活」要件不合，揆諸前開說明，無得向扶
      養義務人請求扶養權利，上訴人主張扶養費之賠償始點應
      自本件車禍發生時起算云云，即為無理由。惟上訴人二人
      上開收入及財產尚非充裕，參酌上訴人二人係國小畢業，
      從事屬於粗重之勞力工作，對於體力之耗損度不低，多數
      難能工作超過六十歲以上，是依上訴人二人現有上開資產
      研判，堪信上訴人二人自六十歲退休後迄至死亡前，將無
      法維持生活，而有請求被害人黃昭雄扶養之權利；上訴人
      二人主張被害人黃昭雄因受被上訴人不法侵害致死，被上
      訴人應負賠償此部分之扶養費責任者，亦無不合。被上訴
      人抗辯上訴人二人並非被害人黃昭雄生前扶養之人，不得
      請求賠償云云，不足採信。
  　2.又上訴人乙○○係四十三年四月十一日生，上訴人丙○○
    　○係四十四年六月十二日生，本件車禍發生當時年紀分別
      為四十八餘歲、四十七餘歲，依九十一年臺灣地區簡易生
      命表（男性）所載，上訴人乙○○平均餘命為二十七點七
      年，上訴人丙○○○平均餘命為三十三點四九年，其等自
      本件車禍發生日（九十一年八月二十一日）至六十歲退休
      日止，上訴人乙○○尚有十一點六三年（四捨五入），上
      訴人丙○○○則有十二點八年（四捨五入），其等在六十
      歲退休以前既尚不得請求扶養，計算損害額時，自應將此
      部分扶養年數予以扣除。經扣除後上訴人二人得分別請求
      扶養年數為十六點零七年及二十點六九年。
  　3.再按九十年度、九十一年度綜合所得稅申報之免稅額每人
    　每年均為七萬四千元，至於行政院主計處公布台灣地區於
      九十一年全年每人民間消費支出更達二十七萬四千四百一
      十三元，惟上開行政院主計處公布之民間消費支出，係針
      對全體台灣地區人民之消費所為之統計資料，其中部分消
      費項目並不盡然適用於居住特定區域之當事人。本院參酌
      上訴人等居住嘉義市之區域特性、其等實際消費需求及行
      情等因素，認上訴人二人請求被上訴人賠償之扶養費用，
      以九十年度綜合所得稅申報之免稅額每人每年為七萬四千
      元為計算基準者尚稱適當；則依霍夫曼式計算法扣除期前
      利息後，上訴人乙○○受有扶養費損害為十五萬四千零二
      十元（上訴人乙○○之扶養義務人除被害人黃昭雄外，尚
      有上訴人丙○○○及二名女子，合計共四人，計算其扶養
      費之損害時，應以四分之一計算）；【計算公式：平均
      餘命二十七點七年，扶養費全部為三十二萬七千零二十一
      元〔74000*17.00000000（此為應受扶養27年之霍夫曼係
      數）+74000*0.7*（17.00000000-00.00000000）〕除以4
      （受扶養人數）=327021（小數點以下四捨五入）。距
      六十歲時尚有十一點六三年，扶養費用為：十七萬三千零
      一元。〔74000*8.00000000（此為應受扶養11年之霍夫曼
    　係數）+74000*0.63*（9.00000000-0.00000000）〕除以4
      （受扶養人數）=173001（小數點以下四捨五入）。－
      ＝154020 】。至於上訴人丙○○○受有扶養費損害為
      十八萬三千一百六十六元（上訴人丙○○○之扶養義務人
      除被害人黃昭雄外，尚有上訴人乙○○及二名女子，合計
      共四人，計算其扶養費之損害時，應以四分之一計算）【
      計算公式：平均餘命為三十三點四九年，扶養費全部為
      三十六萬九千八百三十三元〔74000*19.00000000（此為
      應受扶養33年之霍夫曼係數）+74000*0.49*（20.0000000
      0-00.0 0000000）〕除以4（受扶養人數）=369833（小數
      點以下四捨五入）。距六十歲時尚有十二點八年，扶養
      費用為：十八萬六千六百六十七元〔74000*9.00000000（
      此為應受扶養12年之霍夫曼係數）+74000*0.8*（10.0000
      0000-0.00000000）〕除以4（受扶養人數）=186667（小
      數點以下四捨五入）－＝183166】。
  　4.綜上，上訴人二人得請求賠償扶養費之損害者，其中上訴
    　人乙○○在十五萬四千零二十元範圍內，上訴人丙○○○
      在十八萬三千一百六十六元範圍內，核無不合，逾此則為
      無理由，不應准許。
（三）精神慰藉金部分：
      按慰藉金之賠償以人格權遭受侵害，使精神上受有痛苦為
      必要，至其核給之標準固與財產上損害之計算不同，惟非
      不可斟酌雙方身分、資力與加害程度，及其他各種情形核
      定相當之數額（最高法院五十一年台上字第二二三號判例
      參照）。本件上訴人二人分別係被害人黃昭雄之父母，被
      害人黃昭雄因受被上訴人過失不法侵害致死，上訴人二人
      受有精神上痛苦，不言可喻。查上訴人乙○○名下現有田
      賦、土地各一筆、房屋一筆、車輛一輛、並投資能得科技
      股份有限公司十萬元；上訴人丙○○○名下現有田地及房
      屋各一筆乙節，已如上述，至於被上訴人係國小畢業，之
      前受僱看顧魚塭，月入三萬元乙情，為被上訴人於原審自
      陳（原審卷第二六頁），且為上訴人等所不爭，而其名下
      現有土地一筆，房屋二筆者，有上開財政部臺灣省南區國
      稅局嘉義縣分局函檢送之財產歸戶資料在卷（原審卷第十
      四頁）可佐；本院審酌兩造之身份、地位、經濟能力及被
      害人黃昭雄於車禍事故發生時年僅二十餘歲，正值英年，
      上訴人二人寄望甚殷，核係天性使然，不料遽遭橫禍，致
      令白髮人送黑髮人，不僅承歡無期，椎心之痛，難以言喻
      等一切情狀，認上訴人乙○○、丙○○○之請求各以一百
      萬元為適當。
（四）綜上，因被害人黃昭雄之死亡，上訴人乙○○受有損害之
      金額為殯葬費四十八萬二千零五十元、扶養費十五萬四千
      零二十元及精神慰藉金一百萬元，合計共一百六十三萬六
      千零七十元；上訴人丙○○○受有損害之金額為扶養費十
      八萬三千一百六十六元及精神慰藉金一百萬元，合計共一
      百十八萬三千一百六十六元。
六、復按損害之發生或擴大，被害人與有過失者，法院得減輕賠
    償金額，或免除之；此項規定，於被害人之代理人與有過失
    時，準用之，民法第二百十七條第一項、第三項定有明文。
    又民法第一百九十二條第一項規定不法侵害他人致死者，對
    於支出殯葬費之人，亦應負損害賠償責任，係間接被害人得
    請求賠償之特例。此項請求權，自理論言，雖係固有之權利
    ，然其權利係基於侵權行為之規定而發生，自不能不負擔直
    接被害人之過失，倘直接被害人於損害之發生或擴大與有過
    失時，依公平之原則，亦應有民法第二百十七條過失相抵規
    定之適用，最高法院著有七十三年台再字第一八二號判例可
    資參照。至於因他人生命權受侵害，而取得民法第一百九十
    二條第二項「扶養費請求權」、第一百九十四條「慰藉金請
    求權」者，本於上開同一法理，亦應有民法第二百十七條過
    失相抵規定之適用，自不待言。本件被害人黃昭雄就損害事
    實之發生與有過失，應負擔百分之三十之過失責任者，已如
    上述，即應減輕被上訴人賠償金額百分之三十。依此計算，
    上訴人乙○○就所受損害金額一百六十三萬六千零七十元中
    ，得請求被上訴人賠償一百十四萬五千二百四十九元（0000
    000×70%＝0000000元）；上訴人丙○○○就所受損害金額一
    百十八萬三千一百六十六元中，得請求被上訴人賠償八十二
    萬八千二百十六元（0000000×70%＝828216）（元以下四捨
    五入）。
七、末按保險人依強制汽車責任保險法規定給付之保險金，視為
    加害人或被保險人損害賠償金額之一部分，加害人或被保險
    人受賠償請求時，得扣除之，強制汽車責任保險法第三十條
    定有明文。本件上訴人二人已依強制汽車責任保險法之規定
    ，向強制汽車責任保險之保險人領取保險金者，為上訴人於
    本院審理時所自陳（本審(二)卷第三二頁），且為被上訴人所
    不爭，應堪信實，惟「強制汽車責任保險給付標準」於八十
    六年十二月三十一日經財政部以台財保字第862402642號
    令、交通部交路發字第8698號令會銜訂定發布，並自八十
    七年一月一日起施行，其中第六條規定：「受害人因汽車交
    通事故所致死亡者，其死亡給付為每一人一百二十萬元」；
    嗣於八十九年八月十日財政部 (89)台財保字第089 0043519
    號令、交通部 (89)交路發字第8936號令修正，提高為一百
    四十萬元，並自發布日起施行（九十四年二月二十七日再次
    修正為一百五十萬元），本件車禍發生於九十一年八月二十
    一日，依上揭給付標準，應以一百四十萬元為準，被上訴人
    抗辯此部分應予扣抵者，核無不合。揆諸前開說明，上訴人
    二人所受領之上開保險金一百四十萬元，視為被上訴人應給
    付賠償額之一部分，參照民法第二百七十一條規定，此部分
    應與上訴人等二人得請求給付之金額平均扣除；則上訴人等
    二人得請求之賠償金額經扣除後，上訴人乙○○為四十四萬
    五千二百四十九元（計算公式：0000000-0000000÷2=44524
    9）、上訴人丙○○○得請求之賠償金額為十二萬八千二百
    十六元（計算公式：000000-0000000÷2＝128216）。
八、被上訴人雖抗辯：上訴人已與被害人受僱之訴外人永興汽車
    輪胎行成立和解，已領取喪葬賠償費三十萬元及包括扶養費
    、慰藉金在內之損害賠償金二百萬元，超過因本件車禍所致
    之損失，不得再請求云云，並提出上訴人與訴外人永興汽車
    輪胎定位吳茂竹成立之調解書及收據為證；惟按勞工因職業
    災害死亡後，其遺屬對第三人即加害司機之損害賠償請求權
    ，係基於侵權行為之法律關係而發生；其遺屬對雇主之職業
    災害補償請求，則係基於勞動基準法第五十九條第四款之規
    定而來，兩者意義與性質有所不同（最高法院八十六年度台
    上字第一九０五號判決要旨參照）；查：被上訴人提出之上
    揭調解書明載：九十一年八月二十一日十五時四十分許，黃
    昭雄於永興汽車輪胎定位處上班時，與客戶至嘉義縣東石鄉
    取車回程時，行經嘉義縣一六八縣道四公里處，與甲○○發
    生車禍事故，傷重死亡，為勞工職災死亡給付事件，經雙方
    同意，永興汽車輪胎定位願依勞基法給付二百萬元，付給乙
    ○○、丙○○○為其子黃昭雄勞工職災死亡給付金，喪葬費
    另給十五萬元等情，此觀諸兩造不爭之上揭調解書自明。是
    訴外人給付上訴人二人之費用，係訴外人永興汽車輪胎行基
    於勞動基準法第五十九條規定，所負之職業災害無過失補償
    責任，與本件被上訴人因過失不法侵害之侵權行為損害賠償
    責任不同。被上訴人上開抗辯，即為無理由。
九、綜上所述，上訴人二人本於侵權行為損害賠償請求權，請求
    被上訴人給付上訴人乙○○在四十四萬五千二百四十九元、
    給付上訴人丙○○○十二萬八千二百十六元，及自原審刑事
    附帶民事起訴狀繕本送達被上訴人以代催告之翌日即九十一
    年十二月二十四日（送證證書附於原審九十一年度交附民字
    第一一九號卷第三頁）起至清償日止，依週年利率百分之五
    計算利息之範圍內，於法尚無不合，應予准許，超過上開部
    分之請求，即非有據，不予准許。就上開應准許部分，原審
    命被上訴人如數給付，並依職權及依被上訴人之聲請宣告假
    執行及准供擔保免為假執行之宣告，並無不合，被上訴人之
    附帶上訴意旨聲明廢棄改判，非有理由；至於上開不應准許
    部分，其中就上訴人乙○○超過四十四萬五千二百四十九元
    至四十九萬八千九百四十二元間之本息部分，就上訴人丙○
    ○○超過十二萬八千二百十六元至二十二萬七千四百零二元
    間之本息部分，原審未盡詳察，為被上訴人敗訴之判決，尚
    有未洽，被上訴人之附帶上訴意旨求予廢棄改判，為有理由
    ，爰由本院予以廢棄改判如主文第二項所示。至於其餘不應
    准許部分（原判決關於駁回上訴人二人精神慰藉金各超逾一
    百萬元部分，未據上訴人二人聲明不服，且渠等就原判決駁
    回超逾上訴人乙○○四十九萬八千九百四十二元，上訴人丙
    ○○○二十二萬七千四百零二元本息部分，各僅在五十萬元
    範圍內，提起本件上訴），原審為上訴人敗訴之判決並駁回
    其假執行之聲請，核無不合，上訴意旨求予廢棄改判，為無
    理由，應駁回其上訴。
十、本件事證已臻明確，兩造其餘攻擊防禦方法，與判決之結果
    不生影響，爰不一一論述。
十一、據上論結，本件上訴為無理由，附帶上訴為一部有理由，一
    部無理由，依民事訴訟法第四百五十條、第四百四十九條第
    一項、第七十九條，第七十八條、第八十五條第一項前段，
    判決如主文。
中　　華　　民　　國　　94　　年　　4 　　月　　12　　日
　　　　　　　　　民事第二庭    審判長法　官　吳志誠
                                      法　官　李素靖
                                      法　官　李文賢
上為正本係照原本作成。
兩造均不得上訴。
中　　華　　民　　國　　94　　年　　4　　 月　　13　　日
                                      書記官　劉清洪
                                                K
